【裁判字號】    98,上,21
【裁判日期】    980717
【裁判案由】    拆屋還地
【裁判全文】
臺灣高等法院花蓮分院民事判決            98年度上字第21號
上  訴  人  乙○○
訴訟代理人  丙○○
被 上 訴人  花蓮縣警察局
法定代理人  甲○○
訴訟代理人  丁○○
上列當事人間請求拆屋還地事件，上訴人對於中華民國98年4月
14日臺灣花蓮地方法院97年度訴更字第4號第一審判決提起上訴
，本院於98年7月3日言詞辯論終結，判決如下：
    主  文
上訴駁回。
第二審訴訟費用由上訴人負擔。
    事實及理由
一、被上訴人在原審起訴主張：坐落花蓮縣吉安鄉○○段 405地
    號土地（下稱系爭土地）為國有土地，被上訴人為管理機關
    。而上訴人所有門牌號碼花蓮縣吉安鄉○○路○段42巷 4號
    建物（下稱系爭建物），無法律上權源占用系爭土地如附圖
    所示斜線部分，屢經催討返還系爭土地，均未獲置理。上訴
    人所提出之稅籍資料及鄉公所證明文件，均無法證明其占用
    系爭土地有合法權源，為此依民法第 767條之規定，請求上
    訴人拆屋還地等語。並在原審聲明：如原判決主文第一項所
    示；及在本院聲明：上訴駁回。
二、上訴人對於其所有門牌號碼花蓮縣吉安鄉○○路○段42巷 4
    號建物，占用被上訴人所管理之如附圖所示斜線部分國有土
    地之事實並不爭執；然辯稱：系爭建物在民國（下同）57年
    都市計畫前已存在，為合法建物，雖沒有辦理保存登記，但
    依各機關經管國有公用被占用不動產處理原則，系爭建物不
    應被拆除，被上訴人請求拆屋還地則應予以補償等語置辯。
    而在原審聲明：原告之訴駁回。經原審判決敗訴後提起上訴
    ，並在本院聲明：原判決廢棄，被上訴人在第一審之訴駁回
    。
三、本院之判斷：
（一）兩造對於附圖花蓮地政事務所97年6月5日土地複丈成果圖
      所示斜線部分，為上訴人所有之建物（門牌號碼：花蓮縣
      吉安鄉○○路○段42巷4號），占用中華民國所有由被上訴
      人任管理機關之花蓮縣吉安鄉○○段 405地號土地約70平
      方公尺之事實，在原審當庭協議不爭執，並同意本件爭點
      限縮為：上訴人占用系爭土地有無合法權源？
（二）上訴人辯稱系爭建物雖未辦保存登記，但為合法建物云云
      ，雖提出花蓮縣吉安鄉公所函、證明書、房屋稅籍證明書
      等件為證；然為被上訴人所否認，且上述資料僅能證明系
      爭建物之存在及建造時間，既未辦理保存登記，實難認為
      係合法建物。又縱如上訴人所主張系爭建物為合法建物，
      亦非憑此即可謂其占用系爭土地為有合法權源。此外，上
      訴人既未能提出其他證據證明有何占用系爭土地之合法權
      源，則應認其所有系爭建物占用系爭土地並無合法權源存
      在。
（三）按「所有人對於無權占有或侵奪其所有物者，得請求返還
      之。對於妨害其所有權者，得請求除去之」，民法第 767
      條定有明文。本件上訴人所有如附圖所示斜線部分建物，
      坐落於系爭國有土地上，並無合法權源，已如前述；則被
      上訴人本於物上請求權，請求上訴人拆屋還地，為有理由
      ，應予准許。至上訴人提出「各機關經管國有公用被占用
      不動產處理原則」，主張應予補償一節；觀之上開處理原
      則，並無規定未予補償不得請求拆屋還地，是上訴人亦不
      得據此拒絕拆屋還地。從而，原審判命上訴人拆屋還地，
      於法並無不合。上訴意旨指摘原判決不當，求予廢棄改判
      ，為無理由，應予駁回其上訴。
據上論結，本件上訴為無理由，依民事訴訟法第449條第1項、第
78條，判決如主文。
中    華    民    國    98    年    7     月    17    日
                        審判長法  官  何方興
                              法  官  王紋瑩
                              法  官  林德盛
以上正本係照原本作成。
本件不得上訴。
中    華    民    國    98    年    7     月    17    日
                              書記官  陳有信


司法院資訊處製作；財團法人民間司法改革基金會備份。
